臺灣臺南地方法院刑事判決　　　　　　　　　　　　九十二年度訴字第一三四六號
　　公　訴　人　臺灣臺南地方法院檢察署檢察官
　　被　　　告　丙　○　○
　　指定辯護人　本院公設辯護人　甲　○　○
右列被告因公共危險等案件，經檢察官提起公訴（九十二年度偵字第一一五二六號）
，本院判決如左：
    主      文
丙○○放火燒燬現有人所在之建築物，未遂，處有期徒刑貳年。並應於刑之執行完畢
後，令入相當處所，施以監護，期間為貳年。扣案之塑膠桶壹只沒收之。
    事      實
一、丙○○自民國九十二年間起因罹患精神分裂病、妄想症，發病期間斷續有聽幻覺
    、視幻覺、被控制妄想及宗教妄想等活性精神症狀，對外在事物雖仍具知覺理會
    及自由決定意思之能力，但程度較一般正常人顯然減退，為精神耗弱之人，於九
    十二年十月十九日上午九時三十四分許，先持塑膠桶一只，在臺南市○○路一○
    八一號「灣裡加油站」購買新臺幣（下同）一百五十元之九二無鉛汽油共七點六
    七公升，復於同年十月二十一日早上七時左右，手提前開盛裝汽油之塑膠桶，前
    往臺南市○區○○路六十四號萬年殿，當時殿內有工作人員丁○○及信眾乙○○○等人，為現有人所在之建築物，丙○○基於放火燒毀萬年殿之犯意，逕自進入
    萬年殿後殿欲放火，丁○○及乙○○○因聞到汽油味便前往察看，當丁○○欲接
    近丙○○時，丙○○即表示要丁○○勿再靠近，此時乙○○○因見丙○○形跡異
    常，即要求丁○○制止丙○○，丁○○遂另再出聲勸阻丙○○，丙○○乃向丁○○及乙○○○恫稱：「不要靠近，不然就要讓你們死」等語，致生危害於丁○○
    及乙○○○之生命安全，並隨即著手將汽油桶內之汽油潑灑在擺設有已點燃蠟燭
    之神桌上，瞬間火勢因而自神桌起燃，丙○○旋即逃離現場，幸經信徒向鄰近之
    消防隊求援，並經廟內工作人員及信眾等人參與滅火，火勢因而撲滅，未延燒至
    房屋本體使其喪失效用而未遂，然仍造成該殿神桌、八仙彩及跪墊等物品燒毀，
    嗣經警方循線於同日十時在臺南市○○○街旁逮捕丙○○，並分別在其位於臺南
    市○區○○路八十八巷三十六弄二十六號之住處騎樓下鐵櫃及其所騎駛之車號Ｎ
    ＩＢ－五四○號重機車置物箱內，扣得盛裝汽油之塑膠桶及購買汽油之發票一張
    ，始查獲上情。
二、案經臺南市警察局第六分局報告臺灣臺南地方法院檢察署檢察官偵查起訴。
    理      由
一、右揭被告放火燒燬現有人所在之建築物未遂之犯罪事實，業據被告丙○○迭於警
    詢時、偵查中及本院審理中供承不諱，惟矢口否認有何恐嚇之犯行，辯稱：伊只
    有叫阻勸之人不要過來，並沒有說如果有人阻擋，就要讓他死，伊潑完汽油就走
    了，沒有恐嚇任何人云云，惟查：右揭被告出言恐嚇丁○○及乙○○○之事實，
    業據證人即萬年殿之工作人員丁○○於偵查中證述：「（被告要縱火之前向你說
    什麼話？）他說『不要靠近，不要阻擋我，否則要讓你死  』，我就不敢靠近，
    當時我很害怕，而且有其他信徒看到、聽到。」等語（見臺灣臺南地方法院檢察
    署九十二年偵字第一一五二六號偵查卷第二四頁），復於本院審理時證稱：「（
    被告潑汽油的時候你有無看到？）我到後殿去，他還沒有潑汽油前，我要接近他
    ，他叫我不要靠近。」、「（被告如何跟你說？）他說叫我不要接近，如果我接
    近他要給我死，所以我才不敢接近。」、「（證人乙○○○有無在現場？）有。
    」、「（他說要給你死，你會不會害怕？）當然會怕，我事後還要找人收驚。」
    （詳本院卷第九三頁）。另證人乙○○○亦於審理庭時證訴：「（九十二年十月
    二十一日被告在萬年殿潑汽油當日你有無在場？）有。」、「（你有無看到被告
    在潑汽油？）有，我跟丁○○叫他不要潑。」、「（被告如何跟你說？）他叫我
    們不要過去，不然要給我們死，然後油就潑下去。」、「（他這句話是向誰說的
    ？）他向我們說的。」「（你當時聽到這句話會不會害怕？）會。」（見本院卷
    第九四頁），互核上述證人於本院審理時，對於當時被告出言恐嚇之供述，均相
    吻合，足見被告確實有於潑灑汽油時，因見有人前來阻擋，而出言恫稱：「不要
    靠近，不然要讓其死。」等語之犯行，且使聽聞其言者心生畏懼而不敢接近阻饒
    其欲潑灑汽油之行為。是被告空言否認恐嚇犯行，應屬避重就輕之詞，不足採信
    。另被告坦認放火燒燬現有人所在之建築物未遂之犯行，亦核與證人丁○○及乙○○○所證訴之情節相符，此外，復有被告購買汽油之統一發票一張、現場相關
    位置圖及照片十五幀以及扣案之被告盛裝汽油塑膠桶一只在卷可按。本件事證已
    臻明確，被告之犯行堪以認定，應依法論科。
二、按刑法第一百七十三條第一項放火燒燬現有人所在之建築物罪，須有放火燒燬之
    行為，為其構成要件之一。而所謂放火，乃指故意以火力傳導於特定之目的物，
    使其燃燒之意。又所謂燒燬，係指火力燃燒，喪失物之效用而言，必須其物喪失
    主要效用，始得謂放火既遂，最高法院七十六年度臺上字第八二三○號、八十六
    年臺上字第四三一一號判決可資參照。又查被告對於擺設有點燃之蠟燭之神桌潑
    灑汽油而引燃火勢，其顯已將火力傳導至神桌而使之燃燒，自達於放火之著手階
    段。然前開易燃物品燃燒時，立刻經在場之證人丁○○及乙○○○提水滅火，並
    向鄰近消防隊求援後，火勢始撲滅，故僅燒燬神桌、八仙彩、跪墊等物，是前開
    萬年殿建築物本體顯然尚未因火力燃燒而達喪失效用之程度，故被告放火行為應
    認為未遂。復查被告放火時，該萬年殿內有殿內工作人員丁○○及信眾乙○○○
    等人，自屬現有人所在之建築物無誤。是核被告所為，係犯刑法第一百七十三條
    第三項、第一項之放火燒燬現有人所在之建築物未遂罪及同法第三百零五條以加
    害生命之事，恐嚇他人致生危害於安全罪。被告所犯放火燒燬現有人所在之建築
    物未遂罪，應依刑法第二十六條規定按既遂犯之刑度減輕之。被告所犯前開二罪
    間，有目的手段之牽連關係，應依刑法第五十五條後段規定，論以牽連犯，從一
    重之放火燒燬現有人所在之建築物未遂罪處斷。
三、末按刑法上之心神喪失與精神耗弱，應依行為時精神障礙程度之強弱而定，如行
    為時之精神，對於外界事務全然缺乏知覺理會及判斷作用，而無自由決定意思之
    能力者，為心神喪失，如此項能力並非完全喪失，僅較普通人之平均程度顯然減
    退者，則為精神耗弱。所謂心神喪失或精神耗弱人之行為，係指其行為時在心神
    喪失或精神耗弱狀態中者而言，其有間發的精神病態者，即應以其行為是否出於
    心神喪失或耗弱狀態存在中，為不罰或得減之標準。又精神是否耗弱，乃屬醫學
    上精神病科之專門學問，非有專門精神病醫學研究之人予以診察鑑定，不足以資
    斷定。最高法院著有二十六年渝上字第二三七號、二十九年上字第八六六號判例
    及四十七年度臺上字第一二五三號裁判要旨足資參照。本案被告丙○○罹有「精
    神分裂病、妄想型」一節，有行政院衛生署嘉南療養院（下稱嘉南療養院）出具
    之精神鑑定報告在卷足憑，且經本院囑託該院鑑定被告案發時之精神狀態，是否
    陷於心神喪失或精神耗弱狀態一情，業經嘉南療養院施以精神鑑定後函覆本院，
    認定：「綜合被告過去生活史、疾病史、犯案經過、身體檢查、精神狀態檢查與
    心理衡鑑結果，被告的智識能力介於正常水準的中下限程度至邊緣性智能之間，
    對於犯行經過的陳述和筆錄及起訴書所記載之內容大致相符，對犯案過程之人、
    時、地、物可完整交代，顯示當時意識清楚。然而從精神病症狀來推估、被告為
    精神分裂病患者，發病至今至少已有一、二年之久，期間斷續出現聽幻覺、視幻
    覺、被控制妄想及宗教妄想等活性精神症狀，且從工作史來看，功能有明顯的退
    化，雖然被告對於犯案的經過可以清楚的描述，但犯案的動機顯然受聽幻覺、視
    幻覺及妄想內容的影響所致，導致被告雖對外在事物仍具知覺理會，及自由決定
    意思之能力，但程度較一般正常人顯然減退。故就整體評估，被告於犯案當時之
    精神狀態並未達心神喪失，但已達精神耗弱之程度。被告目前仍有活性精神症狀
    之干擾，雖以較簡化及人際退縮之方式來自我控制，但仍可能使得情緒控制與判
    斷能力受到影響而做出較為衝動的行為，進而可能造成社會安全之危害，此外，
    被告至今從未接受精神科藥物之治療，家庭支持系統亦頗為疏離，故建議被告應
    宜於刑之執行中接受精神科醫療，並於刑後、刑之假釋、緩刑或赦免後，繼續於
    精神醫療環境中，施予適當之治療並長期追蹤，以協助症狀之緩解及控制定伏之
    穩定而減低再犯之可能性」，有該院九十三年七月二十七日嘉南般字第○九三○○○三五五二號函附之精神鑑定報告一件附卷可稽（見本院卷第五三至五八頁）
    。職是，被告因長期罹患精神分裂症、妄想型，又從未就醫，其對外界事務之知
    覺理會及是非判斷能力，因受上開精神疾病影響，較普通人之平均程度顯然減退
    ，是被告於本案行為時至少處於精神耗弱狀態，應無疑問，然以被告行為之手法
    及被告尚能描述行為之方式，顯見被告於行為時，尚非全然心神喪失而無意識能
    力，是被告於行為時應僅達於精神耗弱而未至精神喪失之狀態，爰依刑法第十九
    條第二項規定，遞減輕其刑。爰審酌被告犯罪之動機、目的、手段、所生危害、
    犯罪後態度等一切情狀，量處如主文所示之刑，以資懲儆。又扣案之塑膠桶一個
    ，係被告所有供犯本件放火未遂罪所用之物，業據其陳明在卷，爰依刑法第三十
    八條第一項第二款規定宣告沒收。
四、另被告係因精神耗弱而獲減輕其刑，而其所犯之精神疾病又從未就醫，且家庭支
    持系統亦頗為疏離，故能經由專業機構持續且長期之追蹤治療輔導，以協助症狀
    之緩解及控制症狀之穩定，而減低再犯之可能性，前揭行政院衛生署嘉南療養院
    之鑑定結果亦同此認定，爰併依刑法第八十七條第二項、第三項之規定，諭知被
    告於刑之執行完畢或赦免後，令入相當處所施以監護二年，期依保安處分執行法
    第四十六條、第四十七條規定送往精神病醫院或其他醫療團體，予以適當之治療
    及監視其行動，以資兼顧。
據上論斷，應依刑事訴訟法第二百九十九條第一項前段，刑法第一百七十三條第三項
、第一項、第三百零五條、第五十五條、第十九條第二項、第二十六條前段、第三十
八條第一項第二款、第八十七條第二項、第三項，判決如主文。
本案經檢察官陳明進到庭執行職務。
中      華      民      國     九十三     年      九      月    十六    日
                                    臺灣臺南地方法院刑事第七庭
                                        審判長法官  鄧  希  賢
                                              法官  陳  金  虎
                                              法官  楊  佳  祥
右正本證明與原本無異。
如不服本判決，應於判決送達後十日內向本院提出上訴狀（應附繕本）。
                                            書記官  顏惠  華
中      華      民      國     九十三     年      九      月    十六    日
中華民國刑法第一百七十三條：
放火燒燬現供人使用之住宅或現有人所在之建築物、礦坑、火車、電車或其他供水、
陸、空公眾運輸之舟、車、航空機者，處無期徒刑或七年以上有期徒刑。
失火燒燬前項之物者，處一年以下有期徒刑、拘役或五百元以下罰金。
第一項之未遂犯罰之。
預備犯第一項之罪者，處一年以下有期徒刑、拘役或三百元以下罰金。
